臺灣屏東地方法院民事判決
110年度屏簡字第632號
原      告  玉山商業銀行股份有限公司


法定代理人  黃男州  
訴訟代理人  王若盈  
被      告  王裕慶（兼王文志之承受訴訟人）

            王裕成（兼王文志之承受訴訟人）

兼  上二人
訴訟代理人  王麗香（兼王文志之承受訴訟人）

上列當事人間請求撤銷遺產分割登記事件，本院於民國111年4月
6日言詞辯論終結，判決如下：
    主      文
原告之訴駁回。
訴訟費用由原告負擔。
    事實及理由
一、原告主張：被告王裕慶前積欠原告新臺幣（下同）95,102元
    ，及其中83,538元自民國100年3月28日起至104年8月31日止
    按週年利率百分之19.71、104年8月31日起至清償日止按週
    年利率百分之15計算之利息未清償。未料被告王裕慶為逃避
    原告追索債務，明知訴外人即其父王良圳於民國101年11月3
    0日死亡時，名下尚有如附表所示之不動產（下稱系爭不動
    產）得由其依法繼承，且王裕慶並未拋棄繼承權，卻仍於10
    1年12月11日與訴外人王杜鴛鴦、王文志、被告王裕成、王
    麗香共同為遺產分割協議（下稱遺產分割協議），由訴外人
    王杜鴛鴦單獨取得並為繼承登記。被告王裕慶顯係將其得繼
    承之遺產權利無償讓與訴外人王杜鴛鴦，而有害原告之債權
    ，是原告自得依民法第244條第1項規定請求撤銷系爭分割協
    議。又王杜鴛鴦於107年1月25日將系爭不動產出售予他人，
    並於107年3月4日死亡，出售後之價金本屬遺產而應由王良
    圳之繼承人（即王杜鴛鴦、王文志、王裕慶、王裕成、王麗
    香）分配，嗣王杜鴛鴦已於起訴前死亡，其所遺財產應由被
    告王裕慶、王裕成、王麗香、王文志繼承，故原告自得再依
    民法第244條第4項規定，請求被告塗銷系爭不動產分割繼承
    登記並返還上述出售系爭房地之買賣價金予全體繼承人公同
    共有。為此，爰依民法第244條第1項及第4項規定提起本件
    訴訟。並聲明請求：㈠被告間就系爭不動產所為遺產分割協
    議債權行為及分割繼承登記物權行為，均應予以撤銷。㈡被
    告應將系爭不動產於101年12月31日之所有權移轉登記予以
    塗銷。㈢被告應將出賣系爭不動產所得價金返還全體被告公
    同共有。
二、被告則以：伊父親王良圳死亡時，遺產都由母親王杜鴛鴦處
    理，因為王杜鴛鴦經營整個家庭很辛苦，且王良圳在世時都
    是由王杜鴛鴦照顧，所有兄弟姐妹都同意由王杜鴛鴦取得王
    良圳的全部財產等語，資為抗辯，並聲明：原告之訴駁回。
三、得心證之理由：
　㈠按民法第244條撤銷權，自債權人知有撤銷原因時起，1年間
    不行使，或自行為時起，經過10年而消滅，民法第245條定
    有明文。經查，原告於110年9月7日提起本件訴訟，有本院
    收文戳章在卷為憑（本院卷第9頁），距其於110年6月2日調
    閱如附表所示遺產之登記資料及異動索引未逾1年；且距被
    告於101年12月13日就如附表所示遺產為分割行為時未逾10
    年，有屏東縣屏東地政事務所111年2月21日屏所地四字第11
    130178300號函附地政電子謄本調閱紀錄可參（本院卷第287
    至291頁），依上開規定，原告提起本件訴訟尚未罹於行使
    撤銷權之除斥期間，先予敘明。
　㈡原告主張王裕慶迄今尚積欠原告95,102元，及其中83,538元
    自100年3月28日起至104年8月31日止按週年利率百分之19.7
    1、104年8月31日起至清償日止按週年利率百分之15計算之
    利息未清償，業據其提出屏院崑民執德字第100司執44185號
    債權憑證為證（本院卷第17至19頁），王良圳遺有如附表所
    示遺產（即系爭不動產），王杜鴛鴦、王文志及被告於101
    年12月11日簽署遺產分割協議書，協議系爭不動產均由王杜
    鴛鴦繼承，嗣王杜鴛鴦於107年1月25日將系爭不動產出售予
    他人，並於107年3月4日死亡等節，有屏東縣屏東地政事務
    所110年9月22日屏所地一字第11031059500號函附土地登記
    申請書、系爭不動產登記第一類謄本及異動索引（本院卷第
    57至101頁、131至150頁）附卷可稽，此部分自堪信為真實
    。
　㈢按債務人所為之無償行為，有害及債權者，債務人得聲請法
    院撤銷之，民法第244條第1項定有明文。惟遺產分割協議，
    既係繼承人間基於特定身分關係，就繼承之遺產如何分配所
    為之協議，則繼承人於分割遺產時，除須考量被繼承人生前
    意願、繼承人對被繼承人之貢獻（有無扶養之事實）等外，
    另須衡酌家族成員間之感情、自主生活程度、祭祀承擔義務
    等諸多因素，且依社會生活經驗及臺灣民間傳統，遺產由對
    被繼承人負擔扶養義務者取得，要屬常見，繼承人間亦多以
    之平衡彼此間債權債務關係（因均負擔扶養責任，未支出者
    以遺產作為給付之意），又取得遺產者，將來需承擔長久之
    祭祀義務同屬平常。況分割遺產，非僅單純對於被繼承人死
    亡時之財產協議處分，尚涉及民法第1172條債務扣還、第11
    73條受贈歸扣之計算結果。是以，王裕慶於被繼承人王良圳
    死亡時，縱使與其他繼承人協議而未取得系爭遺產或辦理繼
    承登記，得否全然不顧各繼承人間扶養義務、祭祀義務之分
    擔、債務之扣還、贈與之歸扣等情節，即遽認其係將原先繼
    承部分無償贈與其他繼承人，誠非無疑，況王杜鴛鴦為王良
    圳之配偶，於王良圳101年間死亡時已屆65歲退休年齡，有
    王杜鴛鴦之戶籍謄本附卷可參（本院卷第167頁），且被告
    亦陳稱：王杜鴛鴦經營家庭很辛苦，王良圳生前均由王杜鴛
    鴦照顧，所以伊與王文志當時都同意由王杜鴛鴦取得王良圳
    的遺產等語（本院卷第328頁），堪認王杜鴛鴦、王文志與
    被告間為遺產分割協議時，係將王文志與被告所得獲分配之
    遺產以感謝王杜鴛鴦照護王良圳、經營家庭之辛勞，並供王
    杜鴛鴦老後生活所需，原告單以此為由，即依民法第244條
    第1項規定，請求本院撤銷遺產分割協議暨分割繼承登記之
    物權行為，已難遽採。再者，被繼承人之其餘繼承人即王裕
    成、王麗香及王文志均非原告之債務人，若被告就系爭不動
    產之分割協議，係有意損害原告之債權，王裕成、王麗香、
    王文志斯時當無一併放棄繼承該遺產權利之理，益見王杜鴛
    鴦、王文志與被告所為遺產分割協議，並非故意以無償方式
    詐害原告對被告王裕慶之債權為目的，而係基於上開親情扶
    養義務之考量，不得僅因被告王裕慶未繼承取得系爭遺產之
    所有權而遽認屬無償行為。從而，原告主張依民法第244條
    第1項、第4項規定請求撤銷系爭遺產分割協議及登記，暨回
    復原狀，核與該條規定「無償行為」之要件不符，應非可採
    。
四、綜上所述，本件無從僅因王裕慶未分得系爭不動產，即認定
    系爭協議係出於規避債務、損害原告債權之意。從而，原告
    依民法第244條第1項、第4項規定請求撤銷系爭協議及繼承
    登記行為，另請求被告將出賣系爭不動產之價金返還被告公
    同共有，均無理由，應予駁回。
五、本件事證已臻明確，兩造其餘主張及舉證，經本院審酌後認
    與判決之結果不生影響，爰不再逐一論列，附此敘明。
六、訴訟費用負擔之依據：民事訴訟法第78條。
中　　華　　民　　國　　111 　年　　4 　　月　　20　　日
                  屏東簡易庭  法  官  彭聖芳
正本係照原本作成。
如對判決上訴，須於判決送達後20日內向本院提出上訴狀，其未
表明上訴理由者，應於提出上訴後20日內向本院補提理由書狀（
均須按他造當事人之人數附繕本）。
如委任律師提起上訴者，應一併繳納上訴審裁判費。
中　　華　　民　　國　　111 　年　　4 　　月　　20　　日
                              書記官  孫秀桃　
附表：
編號               土地／建物／動產 1 屏東縣○○市○○段0000地號土地（權利範圍：1/1 ） 2 屏東縣○○市○○段0000地號土地（權利範圍：1/1） 3 屏東縣○○市○○段000○號建物（權利範圍：1/1）